【裁判字號】    96,訴,585
【裁判日期】    980324
【裁判案由】    給付承攬報酬
【裁判全文】
臺灣臺南地方法院民事判決               96年度訴字第585號
原      告
即反訴被告  景岳生物科技股份有限公司
法定代理人  乙○○
訴訟代理人  丙○○
            曾志青律師
複代理人    謝依良律師
被      告
即反訴原告  臺灣熱傳股份有限公司
法定代理人  甲○○
訴訟代理人  駱怡雯律師
上列當事人間請求給付承攬報酬事件，經本院於民國98年3月10
日言詞辯論終結，判決如下：
    主  文
被告應給付原告新臺幣參拾肆萬捌仟元，及自民國九十六年七月
二十五日起至清償日止，按週年利率百分之五計算之利息。
原告其餘之訴駁回。
訴訟費用由被告負擔十分之一，餘由原告負擔。
本判決原告勝訴部分得假執行；但被告以新臺幣參拾肆萬捌仟元
預供擔保，得免為假執行。
原告其餘假執行之聲請駁回。
反訴被告應給付反訴原告新臺幣參佰零陸萬零壹佰肆拾元，及自
民國九十六年六月二十一日起至清償日止，按週年利率百分之五
計算之利息。
反訴原告其餘之訴駁回。
反訴訴訟費用由反訴被告負擔十分之九，餘由反訴原告負擔。
本判決反訴原告勝訴部分以新臺幣壹佰零貳萬元為反訴被告供擔
保後，得假執行。但反訴被告以新臺幣參佰零陸萬零壹佰肆拾元
預供擔保，得免為假執行。
反訴原告其餘假執行之聲請駁回。
    事  實  及  理  由
壹、程序部分：
一、本件原告於起訴時被告即反訴原告法定代理人為王成華，嗣
    於民國96年12月27日變更其法定代理人為甲○○等情，業據
    被告即反訴原告具狀陳明在卷（本審卷第一宗第 295頁），
    並有公司變更登記表附卷可參（本審卷第一宗第 296頁），
    而被告即反訴原告法定代理人甲○○，業已具狀聲明承受訴
    訟（本審卷第一宗350頁），合先敘明。
二、按訴狀送達後，原告不得將原訴變更或追加他訴，但如有擴
    張或減縮應受判決事項之聲明者，不在此限，民事訴訟法第
    255條第1項第3款定有明文。
    (一)本件本訴原告起訴時，原請求被告應給付原告新臺幣（下
      同）4,215,583元， 及自起訴狀繕本送達翌日起至清償日
      止，按年息百分之5計算之利息（本審卷第一宗第4頁）。
      嗣變更為被告應給付原告5,215,583元，及其中4,215,583
      元，自起訴狀繕本送達翌日起，其中1,000,000元， 自民
      事聲請狀繕本送達翌日起，均至清償日止，按年利率百分
      之5計算之利息（本審卷第一宗第117頁）。復變更為被告
      應給付原告4,897,660元，及自96年7月24日民事聲請狀繕
      本送達被告翌日起至清償日止，按年息百分之 5計算之利
      息（本審卷第二宗第84頁）。
    (二)本件反訴原告起訴時，原請求反訴被告應給付反訴原告4,
      310,397元， 及自反訴狀繕本送達翌日起至清償日止，按
      年息百分之 5計算之利息（本審卷第一宗第60頁）。復變
      更為反訴被告應給付反訴原告3,310,397元， 及自反訴狀
      繕本送達翌日起至清償日止，按年息百分之 5計算之利息
      （本審卷第一宗第 178頁）。再變更為反訴被告應給付反
      訴原告3,263,147元， 及自反訴狀繕本送達反訴被告翌日
      起至清償日止，按年息百分之 5計算之利息（本審卷第二
      宗第84頁）。
    (三)依前所述，本件本訴原告訴之變更既係擴張、減縮訴之聲
      明，而反訴原告則為減縮訴之聲明，參諸首揭規定，均為
      適法，併予敘明。
貳、本訴部分：
一、原告起訴主張，
    (一)兩造於94年7月28日訂立真空冷凍乾燥設備工程合約書（
      以下簡稱系爭承攬合約），由被告以總價承包並負責設計
      、組裝真空冷凍乾燥機台（以下簡稱系爭工作物），及安
      裝、試車之方式承攬，兩造約定簽約後即進場開工，完工
      日期為簽約後180日曆天即95年1月24日完成驗收。被告未
      依約於上開期限內完成驗收，原告先於95年2月7日發函通
      知被告工程已遲延 1個月，並催告其儘速完工，被告嗣後
      雖將系爭工作物送至原告公司進行試車，然經過長期間多
      達13次之試車，系爭工作物仍無法達到系爭承攬合約所約
      定之驗收標準。原告遂於95年12月15日發存證信函予被告
      限期催告其修補系爭工作物以達驗收標準，詎被告於收到
      上開存證信函後，竟否認系爭工作物之瑕疵，空言主張驗
      收完成，兩造對此爭執不下，遂於95年12月27日召開會議
      ，決議於96年1月4日進行最後 1次試車，並約定若系爭工
      作物無法通過驗收，被告應無異議配合解約。嗣試車結果
      ，系爭工作物仍無法通過驗收標準，原告遂於96年 1月31
      日發函予被告解除系爭承攬合約。
    (二)依系爭承攬合約第6條約定，系爭工作物應於簽約後180天
      日曆天完成驗收，亦即至遲應於95年 1月24日完成驗收，
      然被告卻遲至95年2月7日始開始試車，確已違反兩造之約
      定。而系爭承攬合約第13條第 2款亦有「本合約及其附件
      自簽訂之日起生效，在下列二種情形下失效：……2.因設
      計失誤、不當，致使設備本質及功能無法達驗收標準，經
      延期60天後仍然無法達成」之約定，而該約定兩造之真意
      為苟有此款情形時，定作人得解除系爭承攬合約，使之失
      效。原告一再給予被告多次機會修補系爭工作物，並降低
      驗收標準，被告仍無法達到驗收標準，故原告自得依民法
      第494條規定及系爭承攬合約第13條第2款約定，解除系爭
      承攬合約。
    (三)至於本件請求之金額及其請求權基礎如下：
      1.系爭承攬合約第14條曾約定，「因第13條第 2款導致合
        約終止（失效之誤），本合約標的之設備退回乙方，退
        回費用由乙方支付，乙方須無條件退回第5條第1款之訂
        金給甲方」，原告依系爭承攬合約第5條第1項於簽約時
        給付給被告之訂金30%，計1,740,060元，是被告依民法
        第259條第1款規定，自應返還該訂金。另原告於95年 9
        月8日先行支付部分尾款100萬元供被告週轉應急，系爭
        承攬合約既已解除，依民法第259條第1款規定，被告亦
        當返還原告。
      2.系爭承攬合約約定應於簽約後180日曆天即95年1月24日
        前完成驗收，然被告遲至95年2月7日始開始試車，確已
        違約，原告雖同意展延驗收期限，惟僅限制原告不得行
        使契約解除權，至於逾期違約金債權，於被告未依約於
        95年 1月24日前完成驗收時，即已存在。依系爭承攬合
        約第12條約定：「乙方尚未依照合約規定期限完工，應
        按逾期之日數每日賠償甲方違約金，按合約總價千分之
        一計算。…」，故原告依上開約定請求被告給付逾期違
        約金，每日以合約總價千分之一計算，即5,800元， 自
        95年1月25日起至96年1月31日止，共372天，總計2,157
        ,600元。
      3.綜上，被告應給付原告金額合計4,897,660元 （計算式
        ：1,740,060元＋1,000,000元＋2,157,600元＝4,897,6
        60元）。
    (四)並聲明：求為判決，被告應給付原告4,897,660元， 及自
      96年 7月24日民事聲請狀繕本送達被告翌日起至清償日止
      ，按年息5%計算之利息，並願供擔保，請准宣告假執行。
二、被告則以，
    (一)被告營業範圍，係以石化工業為中心，專精之領域為「壓
      力容器」，非生物科技。故本合作案初始，係因原告總經
      理丙○○向被告表示可助被告拓展業務範圍至生物科技領
      域。兩造乃基於現階段之「冷凍乾燥」使用之冷凍系統為
      R22冷媒，恐有環保疑慮，於93年7月間提出以無污染的N2
      液態氮取代 R22冷媒之構想，兩造因此訂立「產品合作開
      發暨銷售契約書」，由兩造合作共同開發系爭工作物。嗣
      原告公司總經理丙○○向被告提出以系爭工作物向經濟部
      中小企業技術處申請SBIR補助，並由兩造為共同申請人之
      構想，為被告所接受。原告嗣派其職員江經緯前往被告公
      司，告以SBIR補助僅能由1家或3家共同申請為由，建議由
      原告具名申請，再將其中經濟部補助款部分移轉予被告，
      兩造並簽訂系爭承攬合約取代原先訂立之「產品合作開發
      暨銷售契約書」，原告因此可無償獲得系爭工作物。原告
      總經理丙○○以其專精生物科技，本案係以原告之舊凍乾
      機為藍圖，由原告丙○○總經理負責設計、進而改良其功
      能，被告僅需負責依原告指導設計繪圖樣製作機器。又本
      案因係由丙○○負責指導設計，原告人員於合約執行期間
      ，每週均至被告工廠視察系爭工作物製作之情形，並予以
      指導及改正，故系爭工作物之製作過程，均在原告人員指
      示及監督下完成。至於原告對系爭工作物之專利設計，原
      係以液氮作冷凍介質，被告因知原告於經濟部SBIR合約中
      ，將液氮定為2,000公斤，惟依被告之評估，約須3,500公
      斤以上始能達成，如系爭工作物仍以液氮為冷凍介質，原
      告可能無法申請到SBIR之補助款項，故被告建議其不用創
      新仍延用舊機臺的乙二醇系統，是於94年 7月28日兩造簽
      訂系爭承攬合約訂以「乙二醇」為冷凍介質。原告總經理
      丙○○於合約簽訂後，堅持冷凍與加熱在一個艙內完成，
      惟「乙二醇」之冷度，於此情形下，無法達到理想之急速
      冷凍狀態，此時僅「二氯甲烷」始能達成上開目的。被告
      當時已告知原告「二氯甲烷」為管制性物品，惟因原告總
      經理丙○○堅持，被告因此修改冷凍介質為「二氯甲烷」
      ，故於兩造94年10月25日、94年11月10日協調會議，可見
      兩造間有關「二氯甲烷」之決議，故系爭工作物自有進行
      變更設計。被告係依原告總經理丙○○指導設計而製造系
      爭工作物，故被告並未負責系爭工作物之設計，原告主張
      被告負有設計瑕疵責任，核屬無據。
    (二)1.依系爭承攬合約第6條、第8條約定被告之完工期限應為
        95年1月24日。然被告於95年1月18日前即已完成全部工
        程，係因原告為拆除部分設備供機臺安裝，經原告要求
        而展延於95年2月7日進場安裝並試車。原告乃於95年 4
        月4日會議中議定於95年5月底前完成驗收程序，且自95
        年2月7日起至95年12月底止，被告亦已應原告要求進行
        多達13次之驗收試車程。被告並於95年11月 1日工程會
        議中決議驗收程序完成，並承諾支付被告全數之工程款
        。本件工程已驗收完成，自無再次進行驗收程序之必要
        ，原告主張解除系爭承攬合約，已屬無據。況於95年 8
        月11日經濟部中小企業技術處視察時，原告執行長丙○
        ○當場表示機械功能已可接受，要被告開立 5月份完工
        驗收發票，並使用該發票分別向財政部報稅及經濟部申
        請補助款。且被告亦已開立96年 5月31日之尾款發票，
        此發票業經原告收受並持以行使投資抵減之稅務申報，
        顯見原告亦認可該發票所表彰之驗收完成並給付尾款事
        實。
      2.被告依系爭承攬合約約定，於驗收完成後有保固之責任
        ，為履行該保固責任，被告始於95年12月27日工程會議
        中同意再次配合原告進行「試作程序」。又95年12月27
        日工程會議紀錄內載「合格就驗收，不合格臺灣熱傳也
        應無異議配合解約」等語，為主席之報告事項，並未於
        決議事項中載明，顯見被告僅同意再次配合原告進行試
        作程序，並未同意以議定之再次驗收標準更改原合約所
        議定之驗收標準。則原告以被告所施作之工作物未達95
        年12月27日工程會議記載之項目為理由，主張被告須負
        擔民法第 494條瑕疵擔保責任，並以之為解除契約之理
        由，於法無據。
    (三)縱認被告同意依據決議事項再次配合原告進行「試作程序
      」，並同意以95年12月27日工程會議中記載之驗收標準更
      改決議驗收之事實。惟原告以其自行檢測之判定結果主張
      被告於96年1月4日試作程序中所取得之樣品有「受熱不均
      勻」與「菌數未達標準」之情形存在，實不足作為被告試
      車結果不符合95年12月27日工程會議議定試車標準之依據
      ，原告不得依此主張解除本件契約。其原因如下：
      1.96年1月4日之試作程序並未依據該會議紀錄之記載「同
        時製作」，且亦未於施作完成後提供試作完成之樣品供
        被告送第三公正單位進行檢測，則96年1月4日之試車程
        序並未依據95年12月27日會議所議定之程序進行。
      2.依被告提出之96年1月4日試作程序錄影光碟，被告於96
        年1月4日試作程序中所取得之樣品並無「受熱不均勻」
        之情形存在。而被告實驗結果，於相片及錄影帶中，並
        未顯示有燒焦之部分。原告提出之「新型式冷凍乾燥機
        試做結果」，係其內部文件，原告主張被告之菌粉成棕
        色、巧克力色，並無其他證據，自實驗結果之相片及影
        片中，無法看出有菌粉呈棕色、巧克力色。
      3.原告歷次提出之原告樣品與被告樣品之「菌數」均有不
        同，致國立成功大學進行鑑定之「菌數」值與事實不符
        ，故原告自不得以國立成功大學所為之鑑定結果作為主
        張被告樣品之「菌數標準」不符合95年12月27日工程會
        議中之議定試車標準事項之依據。縱認被告樣品之「菌
        數標準」不符合95年12月27日工程會議議定之驗收標準
        事項，惟此瑕疵亦非關重要，原告亦不得依此主張解除
        本件契約。
    (三)至於有關逾期部分：
      1.依系爭承攬合約第12條約定，如被告「尚未依照合約規
        定期限完工，應按逾期之日數賠償甲方（即原告）違約
        金」，顯係就給付遲延所約定之違約金，則應於確認被
        告尚未依照合約規定期限完成工作物時起得起算違約金
        債權。依原告提出之95年 1月18日會議紀錄可知，被告
        於95年 1月18日前即已完成機組組裝而處於可隨時進場
        安裝與試車之狀態，且因工作物進入原告場區安裝須原
        告提供處所，故原告亦於會議中要求被告於95年2月7日
        原告拆除庫板後始進場安裝。是被告既已依約於95年 2
        月 7日履行給付工作物之義務，原告亦已收受該項給付
        ，則自95年2月7日起，被告即無所謂遲延給付之問題。
        原告以「被告遲遲無法改善完成工程」作為請求違約金
        之理由，請求之目的顯係在請求「給付不能」之違約金
        與系爭承攬合約約定不符。
      2.又自94年10月起，原告公司人員屢次要求被告就系爭工
        作物變更設計，並記載在94年10月25日會議紀錄討論事
        項第4、5、7、8、9、10點； 94年11月10日會議紀錄討
        論事項第3、8、9點； 94年11月22日會議紀錄討論事項
        第3、4點；94年12月8日會議紀錄討論事項第2、3、4、
        6點及95年 1月18日會議紀錄討論事項第7點。況系爭工
        作物之安裝須原告公司協力為之。惟因原告應協力履行
        部分遲延履行，致被告公司無法進場安裝，亦記載在94
        年12月8日會議紀錄討論事項第6點；95年 1月18日會議
        紀錄討論事項第2點。
      3.依95年1月18日會議紀錄第1點「機組已組裝完成，正壓
        測試36hr ok，目前在保溫……」 等語，足證被告於系
        爭承攬合約期間已將系爭工作物進場安裝。依95年4月4
        日會議紀錄第 4點「自本月初起算，機臺驗收時間依合
        約訂定60天（ 5月底）完成」等語，可知兩造已合意驗
        收時間為95年 5月底執行。再觀95年5月4日電子郵件內
        容可知，第2次驗收時間為5月17日，並要求5月8日將二
        氯甲烷系統拆除，新增乙醇系統。另觀「冷凍乾燥機水
        份測試結果」，可知被告於95年 4月18日即已開始進行
        驗收，未逾 5月。綜上所述，被告均依約履行，並未有
        可歸責於被告所致遲延情事，故原告請求遲延之逾期違
        約金，亦屬無據。
      4.至於「完工」與「驗收」核屬不同之概念，系爭承攬合
        約第12條規定，顯係就「未於約定期限完工」給付遲延
        債務不履行型態為違約金給付之約定，惟原告卻以「被
        告多次進行瑕疵修補無法改善」為由，向被告請求違約
        金，實屬無據。
      5.縱認被告未於約定期限「驗收通過」而應成立未於約定
        期限完工之遲延責任，則按日計算之違約金日數即應計
        算至完工之日止，且應扣除不能施工之日數，始為適當
        。
    (四)並聲明：求為判決，原告之訴及假執行之聲請均駁回，如
      受不利判決願供擔保，免為假執行之宣告。
三、(一)下列事實經兩造協議後列為不爭執事項（本審卷第二宗第
      176頁至第178頁），爰作為本件判決基礎：
      1.兩造前於民國93年間訂立本審卷第一宗第66頁至第72頁
        所示「產品合作開暨銷售契約書」。嗣於94年 7月28日
        訂立「真空冷凍乾燥設備」工程合約書（以下簡稱系爭
        承攬合約），約定工程款總價為5,800,200元（ 不含營
        業稅）。付款方式為簽立系爭承攬合約時，由本訴原告
        給付本訴被告定金1,740,060元。其餘尾款4,060,140元
        （不含營業稅），於承攬工程本訴原告驗收合格後給付
        。兩造並約定工程範圍為：負責設計、組裝一真空冷涷
        乾燥機台，以安裝、試車（詳細範圍如報價單TQ05-153
        ），但不包含本訴原告之土木及裝潢修改復原工程。
        依該契約約定完工日期為簽約後180天日曆天即95年1月
        24日完成驗收。兩造對於本審卷第一宗第10頁至第16頁
        合約書及報價單不爭執真正。
      2.本訴原告業已給付定金1,740,060元給本訴被告。 另本
        訴原告曾於95年9月8日先行支付部分尾款 100萬元給本
        訴被告。
      3.本訴被告已開立本審卷第一宗第97頁之尾款 4,060,140
        元及營業稅203,007元合計為4,263,147元發票給本訴原
        告，該發票之簽發日載為95年5月31日。
      4.經濟部技術處SBIR計畫專案辦公室曾以本審卷第一宗第
        85頁通知單派員於95年 8月11日至本訴原告公司。其開
        會事由為「民生化工領域『新型式冷涷乾燥系爭開發專
        案』結案執行情況現場查核」，95年 8月11日並製有本
        審卷第一宗第162頁查訪記錄表。
      5.本訴原告曾依本審卷第一宗第 151頁就經濟部技術處94
        年度「鼓勵中小企業開發新技術推動畫（SBIR）」申請
        補助，並以「新型式冷涷乾燥系統開發專案」計畫為名
        義申請補助。該計畫經濟部同意補助本訴原告3,200,00
        0元， 嗣因有本訴原告上開計畫有多項指標及規格未能
        達成，故經濟部乃依本審卷第一宗第 155頁所示，依項
        目達成比率酌扣補助款尾款180,823元， 嗣經濟部亦因
        該計畫有瑕疵，再追繳如本審卷第一宗第 156頁所示上
        開補助824,214元（含前開180,823元）。而本訴原告為
        利申請補助款核發，乃於95年 8月底要求本訴被告開立
        前揭發票給本訴原告。
    (二)依前揭兩造爭執要旨，下列事項厥為本件所應審究之事項
      ，而本件兩造亦將第2項列為爭執要點（本審卷第一宗第1
      13頁、281頁），爰均作為本件判決所應審究之範圍：
      1.兩造就系爭工作物之驗收標準究竟為何？
      2.本訴原告主張系爭工作物有本審卷第一宗第33頁所示有
        關產品受熱均勻度與菌數 2項未能達到驗收標準是否有
        據？原告據以解除契約，是否有據？
      3.兩造是否於就系爭工作物予以驗收完成？若有，係於何
        時驗收完成？
      4.原告主張依系爭承攬合約第12條，認被告逾期 372天而
        請求被告如數賠償違約金是否有據？
四、茲就上開應審究事項，分述本院得心證理由如下：經查：
    (一)兩造就系爭工作物之驗收標準究竟為何？
      1.兩造曾於94年 7月28日訂立系爭承攬合約，約定工程款
        總價為5,800,200元 （不含營業稅）。付款方式為簽立
        系爭承攬合約時，由本訴原告給付本訴被告定金1,740,
        060元。其餘尾款4,060,140元（不含營業稅），於承攬
        工程本訴原告驗收合格後給付。兩造並約定工程範圍為
        ：負責設計、組裝一真空冷涷乾燥機台，以安裝、試車
        （詳細範圍如報價單TQ05-153），但不包含本訴原告之
        土木及裝潢修改復原工程。依該契約約定完工日期為簽
        約後180天日曆天即95年1月24日完成驗收等情，有如前
        揭兩造不爭執事項所示。而該系爭合約書第10條第 3款
        有關設備功能驗收標準復載明：「1.每批能須達 300Ｌ
        以上。2.產品冷凍時間必須於 1.5hr以內品溫到達－40
        ℃以下。3.每批 300公升發酵濃縮液需冷凍及乾燥至水
        分3.0%以下且於耗用最低電力400kw-hr與2500公斤以內
        液氮之情況下操做。4.產品受熱均勻，同一批不得有燒
        焦及未燒焦混合情況發生。」（本審卷第一宗第12頁）
        ，此觀該合約書即明。是兩造於94年 7月28日訂立系爭
        承攬合約就系爭工作物驗收，應係以前揭標準為驗收，
        自無疑義。
      2.按契約之成立本不以署名畫押為要件，故凡當事人間締
        結契約，其書面之形式雖不完全，而能以其他方法，足
        以證明其意思已有合致之表示者，自無妨於契約之成立
        ，當然發生法律上之效力，最高法院著有20年上字第17
        27號判例可資參照。本件兩造簽訂系爭合約後，迭次就
        該工作物之施作等事項予以召開會議，並由原告所屬人
        員製作會議記錄，再由原告送交被告收受等情，此據兩
        造陳明在卷（本審卷第二宗第179頁、180頁），復有該
        等會議記錄附卷可參（本審卷第一宗34頁至第35頁、第
        76頁至第89頁），自堪信為真實。嗣兩造復於95年12月
        27日仍就前揭工作物施作召開驗收協調會，被告則有斯
        時擔任董事長之王成華參與該次會議等情，此據被告自
        認在卷（本審卷第二宗第180頁第9行），並有該次會議
        記錄附卷足參（本審卷第一宗34頁至第35頁）。而該會
        議討論決議事項則議定系爭工作物試做時間、驗收標準
        、試做計劃確定等 3大項等情，此觀前揭會議紀錄自明
        。至於被告確曾依該會議決議事項於試做時間進行試做
        等情，亦據被告自認在卷（本審卷第二宗第67頁倒數第
        4行）， 則被告董事長既親自參與前揭會議，其後被告
        亦依約定進行系爭工作物試作，依前揭判例說明，堪認
        95年12月27日前揭會議決議內容，應可認定係兩造合意
        約定之事項無疑。被告嗣於本院辯稱不同意該次會議決
        議事項等語，尚無可採。原告此部分主張，堪可採信。
      3.再者。兩造於95年12月27日進行前揭會議後，即未再就
        系爭工作物驗收標準另外進行協議或決議等情，此觀兩
        造前揭攻擊、防禦方法自明。由此堪認，兩造於95年12
        月27日所進行前揭會議決議之驗收標準，應為系爭工作
        物最後驗收標準自明。而兩造既於95年12月27日業已就
        系爭工作物驗收標準另有合意，故有關系爭工作物之驗
        收標準，自應依兩造合意變更後之驗收標準進行驗收自
        明。原告此部分主張，洵屬有據，被告辯稱95年12月27
        日所決議事項非系爭工作物驗收標準，自無足採。
    (二)本訴原告主張系爭工作物有本審卷第一宗第33頁所示有關
      產品受熱均勻度與菌數 2項未能達到驗收標準是否有據？
      原告據以解除契約，是否有據？
      1.本件原告係主張被告所承攬系爭工作物所產出之產品有
        燒焦之受熱不均勻及菌數未達驗收標準，而解除系爭合
        約等情，此據原告陳明在卷（本審卷第二宗第66頁倒數
        第3行以下至第67頁第3行），並有存證信函附卷可參（
        本審卷第一宗第20頁）。至於系爭工作物驗收標準應依
        兩造於95年12月27日所召開驗收協調會會議紀錄內容為
        之等情，有如前述。而該次會議紀錄伍討論後決議事項
        則載明：「2.驗收標準議定：c.產品受熱均勻，不得有
        焦黑、未乾混雜情形。d.菌數：不得低於當日舊機台成
        品的90%，誤差值在±10%均屬合格。」；「3.試做計劃
        確定：包含『參與人員確認』與『試做流程確認』a.離
        心、排盤稱重、急速冷涷：由景岳負責，（參數設定在
        0000-0000）， 急速冷涷品溫在－40℃至－50℃，時間
        約80分鐘，新舊機台當日同時製作。e.粉碎取樣：定 1
        月 8日下午粉碎磨粉，雙方共同在場，由景岳品保部門
        人員當場測試含水率，並取料3份，新舊機台共6份，由
        臺灣熱傳送第3公正單位依景岳SOP程序檢測，誤差值如
        在10%以內以景岳數值為準，超過10%以上之誤差始淮提
        出異議。」等語，是兩造依前揭會議試做時，自應依前
        揭驗收標準至明。
      2.至於系爭工作物於96年1月4日試作後產出品是否有燒焦
        情形，證人即被告公司員工王名榮業經到庭證述：「（
        問：最後收盤時是否在場，有看到燒焦的情形嗎？）我
        在場，沒有看到燒焦的情形。」等語在卷（本審卷第一
        宗第115頁），而依被告於96年8月29日所提出當日試作
        之光碟片（該光碟片附在本審卷第一宗第 364頁證件存
        置袋），經本院當庭播放後，原告亦表示顏色正常等語
        （本審卷第一宗第218頁），而本院為求翔實復於97年4
        月29日再行播放該光碟片後，亦查無有茶褐色之產品等
        情，此有該筆錄在卷可稽（本審卷第一宗第318頁第6、
        7行）。 本院復於最後言詞辯論期日命原告辨認自上開
        光碟片所列印出照片，究有無呈現焦黑或呈棕色，然原
        告亦未能看出有焦黑或棕色等情，此經原告陳明在卷（
        本審卷第二宗第182頁第5行）。雖證人即原告員工李奇
        恆為到庭證稱：「（問：當時施作完被告的成品有無燒
        焦的成品？）有。」、「（問：呈何種顏色？）全部的
        成品有三分之一類似巧克力碎片的顏色。」（以上見本
        審卷第一宗第220頁）、「（ 問：當時是在星期六收的
        ，在收的過程中有看到焦黑的情形，每盤收後放入無菌
        袋內，最後兩方都有拿比較焦黑的一部分，我們收完之
        後，放入冷藏庫裡，等候下星期一再做磨粉的動作。」
        （本審卷第二宗第7頁第7行以下）等語。惟證人李奇恆
        亦自承，自前揭光碟中並不能清楚看到有焦黑部分等語
        （本審卷第二宗第 9頁第24行）。本院認證人李奇恆為
        原告之員工，其所為之證詞是否有所偏頗，已不無疑虞
        。況原告亦不能提確切之物證，證明系爭工作物之產出
        物確有呈焦黑之情形。徵諸被告已能提出上開反證，再
        參之產出物是否呈焦黑，依一般肉眼即可得而知，而該
        等驗收標準不唯見諸於系爭合約書第10條第3款第4目之
        約定，且亦見諸於95年12月27日會議紀錄驗收標準議定
        內容，可見原告對此，乃極為重視，原告身為業主，就
        系爭工作物所產出物品既有上開瑕疵竟不知保存證物，
        以為嗣後解除契約之依據，是原告主張有前揭焦黑情事
        ，實有反乎常情，核無可採。被告抗辯無焦黑情形，應
        可採信。
      3.(1)依兩造於95年12月27日會議紀錄伍討論後決議事項則
          載明：「3.試做計劃確定：包含『參與人員確認』與
          『試做流程確認』e.粉碎取樣：定1月8日下午粉碎磨
          粉，雙方共同在場，由景岳品保部門人員當場測試含
          水率，並取料3份，新舊機台共6份，由臺灣熱傳送第
          3公正單位依景岳SOP程序檢測，誤差值如在 10%以內
          以景岳數值為準，超過 10%以上之誤差始准提出異議
          。」等語，有如前述。易言之，系爭工作物產出物其
          菌數是否符合驗收標準，尚應透過前揭流程予以確定
          。惟查：原告據以認定前揭產出物品菌數不符合驗收
          標準，乃係依原告自已檢驗所得之數值，並未依第 3
          公正單位之檢測結果等情，此為原告自承在卷（本審
          卷第二宗第180頁倒數第2行以下至181頁第2行），原
          告復主張係被告同意由原告自已做檢驗即可等語，並
          以證人李奇恆在本審卷第二宗第8頁第2行至第 7行證
          詞為其證據方法（本審卷第二宗第 181頁第6、7行）
          。惟此不唯為被告所否認，並以原告拒提供樣本等語
          置辯（本審卷第一宗第 184頁）。本院依證人李奇恆
          前揭係證述：「磨完粉之後，給品保檢驗水份，我們
          將先磨完粉的部分綁起來，我們再與王先生一起到品
          保部測水份，之後王先生再到我的潔淨室，我們再將
          他們的菌粉與我們的菌粉放入冷藏室，我要放冷藏的
          時候，王先生要拿我的菌粉和他的菌粉，我有要做拆
          的動作，因他看我的綁成二層的情形，他自己也覺得
          麻煩，說他相信我們的數據，後來就放入冷藏室。」
          等語，並揆之系爭工作物產出物之菌數是否符合驗收
          標準，乃係兩造爭執關心重點之一，此觀前揭95年12
          月27日會議紀錄伍討論後決議事項就驗收標準議定及
          試做流程確認之內容即明。易言之，系爭工作物是否
          符合驗收標準，菌數實佔有相當大之地位，否則兩造
          應無約定由第 3公正單位予以檢測之可能，此揆之常
          理即明。乃證人李奇恆竟證稱係被告人員自己也覺得
          麻煩，相信原告公司的數據等語，顯難以想像，亦有
          違反一般經驗法則。原告此部分主張，自不可採。被
          告上開抗辯，與常理相符，應可採信。
        (2)按因條件成就而受不利益之當事人，如以不正當行為
          阻其條件之成就者，視為條件已成就，民法第 101條
          第 1項定有明文。系爭工作物產出物，如依前揭試做
          流程確認之程序，由第 3公正單位予以檢測後，如符
          合所約定之標準，被告即可獲得驗收合格，向原告請
          求承攬報酬之利益，原告則應負該給付之不利益，此
          觀95年12月27日前揭會議紀錄自明。乃原告竟拒絕提
          供樣本，由被告依前揭流程送請第 3公正單位檢測菌
          數，是原告顯然以不正當行為阻其條件之成就，依前
          揭法文說明，應視為條件已成就，亦即系爭工作物產
          出物之菌數，應已符合驗收標準至明。
      4.依前所述，本件原告主張被告所承攬之系爭工作物產出
        物品未達上開所述 2項驗收標準，揆諸前揭說明，自無
        可採。被告抗辯已達驗收標準，洵屬有據，自可採信。
        因而原告以被告未達前揭 2項驗收標準，發函解除系爭
        合約，自屬無據。至於系爭工作物既已達驗收標準，有
        如前述，則自無如系爭承攬合約第13條第 2款所示：「
        功能無法達驗收標準」之情事，是原告依解除契約後之
        規定，請求被告須無條件退回該合約第5條第1款之訂金
        及已支付之部分尾款 100萬元給原告，亦屬無據，要屬
        當然。
    (三)兩造是否於就系爭工作物予以驗收完成？若有，係於何時
      驗收完成？
      1.被告依上開95年12月27日會議紀錄驗收標準議定內容，
        於96年1月4日試做系爭工作物，已達該驗收標準，有如
        前述。是系爭工作物，自應以96年1月4日為驗收完成日
        至明。
      2.按承攬係以「工作」之「完成」為目的之契約，於未依
        當事人之「約定」，發生預期之「結果」（非祗「效果
        」）前，自難謂承攬之工作業已「完成」。故承攬人之
        工作是否完成，應就契約之內容觀察，非可因承攬人應
        負品質保證及瑕疵修補之擔保責任即無視契約之約定，
        而將除「工作外在形式」外之部分，均委之於承攬人擔
        保責任之範疇（最高法院84年度台上字第2249號裁判意
        旨參照）。系爭承攬合約第6條第2款業已約定完工日期
        ：簽約後 180天日曆天完成驗收等情，此觀該合約書自
        明（本審卷第一宗第11頁）。顯然系爭承攬合約所謂完
        工乃指完成驗收而言至明。被告雖曾抗辯其已於95年 1
        月18日前即已完成全部工程等語。然縱被告已於前揭時
        日將系爭工作物組裝完成，惟此時該工作物尚未依前揭
        合約書所示驗收標準完成驗收，此為被告所不爭執，是
        依前揭說明，前開時日，尚不能謂為完工日期甚明。至
        於被告復辯稱已於95年11月 1日工程會議中決議驗收程
        序完成等語。惟該次會議討論事項與決議(十一)係載為：「
        雙方協調有條件驗收本機台，尾款先支付給熱傳但須開
        立保固票，機台須於半年內產能達到250L，如無法達到
        景岳將動用本遙額作改善工程（保固票全額 100萬元整
        ）。」，再依該討論事項與決議(一)至(十六)綜合觀之，顯然
        該會議並未達成系爭工作物可以驗收之標準而已通過驗
        收至明，否則該討論事項與決議(十三)、(十四)、(十五)、(十六)，應無
        原告表示被告應完成該等事項以達到驗收事宜之要求。
        故前揭討論事項與決議(十一)應只能視為兩造達成在一定條
        件可以驗收之共識，惟該等條件是否能予符合，仍有視
        被告所提出給付是否已達到驗收標準或條件而定至明。
        被告以該決議抗辯已完成驗收等語，依上開說明，自非
        有據。另被告復辯稱，於95年 8月11日經濟部中小企業
        技術處視察時，原告執行長丙○○當場表示機械功能已
        可接受，要被告開立 5月份完工驗收發票，並使用該發
        票分別向財政部報稅及經濟部申請補助款，被告亦已開
        立96年 5月31日之尾款發票等情，認於該等時日已完成
        驗收等語，惟此亦為原告否認已完成驗收。本院認兩造
        既於95年8月11日後，仍於95年9月21日、同年11月 1日
        、同年12月27日就系爭工作物驗收事宜開會協商，此有
        該等會議紀錄附卷足佐（本審卷第一宗第86頁至89頁、
        第34頁至第35頁），顯然兩造就系爭工作物是否已達到
        驗收標準，仍存甚大差異，是被告抗辯於95年 8月11日
        已完成驗收，核無有據。至於原告要求被告開立前揭尾
        款發票，核係要求被告履行系爭承攬合約第10條第 4款
        所示：「乙方（即被告）須儘可能配合甲方（即原告）
        申請『新型式冷涷乾燥系統研發專安計畫』補助款申請
        相關事宜。」之約定而已，尚不能因此遽認系爭工作物
        已完成驗收，自無庸疑。被告此部分抗辯亦非有據甚明
        ，原告此部分主張，應可採信。故依上所述，系爭工作
        物，應以96年1月4日為驗收完成日，應無疑義。
    (四)原告主張依系爭承攬合約第12條，認被告逾期 372天而請
      求被告如數賠償違約金是否有據？
      1.系爭承攬合約第12條固約定：「乙方（即被告）尚未依
        照合約規定期限完工，應按逾期之日數每日賠償甲方違
        約金，按合約價千分之一計算。但係天災人禍非人力所
        能抵抗之原因，或屬甲方之原因，經甲方確認後，得免
        去賠償損失金額之一份或全部。」，惟該合約書第13條
        第 2款復約定：「因設計失誤、不當，致使設備本質及
        功能無法達驗收標準，經延期60天後仍無法達成者，」
        則為該合約失效情形之一等情，此觀該合約書自明。至
        於前揭所謂合約失效，當屬合意解除契約之條件，亦即
        若有前揭條件發生時，原告即得以解除該系爭承攬合約
        ，此綜觀該合約書亦明。易言之，如被告於完工期限60
        天後仍確定無法完成系爭工作物之驗收者，則原告自可
        於該期間屆滿後行使契約解除權。至於被告則應負60天
        逾期完工之責任，而應依該合約第12條規定，履行賠償
        責任。故若被告「仍有能力」達成系爭工作物驗收標準
        ，且原告亦於驗收完成前未行使契約解除權者，則依「
        舉重以明輕」法理，被告亦僅能令其負最多60日逾期完
        工之賠償責任而已，此綜觀該合約之約定自明。被告就
        此所為辯解（本審卷第宗第83頁12行以下），應屬可採
        ，原告就超過60天逾期完工請求賠償，核屬無據。
      2.至於被告於95年2月7日後，迄至96年1月4日驗收完成時
        ，於扣除95年1月18日起至95年1月24日止之 7天，顯然
        已逾時完工超過60天以上。再依95年2月14日（95年2月
        7日再加上7日則為95年2月14日）以後，至95年4月28日
        進行系爭工作物水份測試時止（見本審卷第一宗第84頁
        ），顯然已超過60日，而被告復未能提出具體證據證明
        ，自95年 2月14日起至96年1月4日止，有不可歸責於被
        告事由日數經扣除後，仍未逾60日之事實存在。是依前
        說明，被告自應負60日逾期完工而依系爭承攬合約第12
        條規定賠償原告違約金。是原告於此範圍內主張，核屬
        可採。被告此部分辯解，已無足採。況系爭承攬合約第
        3 條工程範圍亦已載明，被告係承包並「負責設計」、
        組裝一真空冷涷乾燥機台，以及安裝、試車。是依該約
        定，系爭工作物設計責任係由被告所承擔至明。乃被告
        竟將系爭工作物諉為係由原告總經理丙○○指導設計而
        製造，伊並未負責系爭工作物之設計等語，明顯與前揭
        約定不符，自無可採，要無疑義。
      3.另系爭承攬合約總價為5,800,200元， 此有該合約書附
        卷足參，是合約總價千分之一則為5,800元（ 元以下四
        捨五入）。被告逾期完工應依系爭承攬合約第12條規定
        賠償60日違約金，有如前述，是被告依前揭條文約自應
        賠償原告34 8,000元（60日×5,800元）。
五、從而，原告以前揭事實，於請求被告賠償違約金 348,000元
    及自96年7月24日民事聲請狀繕本送達被告翌日（即96年7月
    25日）起至清償日止，按年息5%計算之法定遲延利息之範圍
    內，核屬有據，為有理由，應予准許，至於逾此範圍內之請
    求，則核非有據，為無理由，應予駁回。又原告勝訴部分，
    金額未逾50萬元，爰依職權宣告假執行；又被告部分，依其
    聲請並酌定預供擔保金額後，諭知得免為假執行。至原告敗
    訴部分，其假執行之聲請，失所附麗，併予駁回。
參、反訴部分：
一、反訴原告即本訴被告起訴主張，
    (一)系爭承攬合約簽定後，系爭工作物即依約於安裝妥適交予
      反訴被告， 6月份試機成功後，反訴被告即請經濟部中小
      企業技術處人員勘查驗收，會中反訴被告執行長丙○○表
      示機械性能已能接受，可以藉由操作方法達成SBIR合約之
      目標，遂要求反訴原告開立 5月份貨款發票，是系爭工程
      業已完工且驗收，反訴被告應給付系爭承攬合約尾款4,06
      0,140元、營業稅203,007元，總計 4,263,147元予反訴原
      告。又系爭承攬合約內容，本件工程之施作範圍為依據合
      約後附報價單設計、組裝系爭工作物，並進行機器之安裝
      與試車程序，則於反訴原告依據報價單完成各項機器設備
      之設計、組裝、安裝與試車後，工程重要部分已可認為均
      已完成，即可認定為完工，反訴原告主張業已完工，應屬
      有據。系爭承攬合約第 5條雖約定，工程需經業主驗收合
      格始得給付尾款，惟依系爭承攬合約第10條規定，「工程
      全部完竣」後之驗收程序，應由反訴被告派員進行驗收。
      故驗收日期與程序之進行均應由反訴被告指定與進行，且
      初驗與複驗以 1次為限。反訴原告已依反訴被告之指示業
      已完成系爭工作物之組裝，並進行多次之試車與驗收，而
      反訴被告並於95年11月 1日會議中業已決議完成驗收程序
      。雖反訴被告嗣於95年12月27日會議中要求反訴原告於96
      年1月4日下午18時30分進行最後 1次試作，並將系爭承攬
      合約未約定之「菌數數量」列為標準。惟反訴被告並未於
      96年1月4日下午18時到達其指定之現場，且於當日24時未
      要求反訴原告一同施作而自行進行試作，甚且迄今均未依
      約將取樣之物品交予反訴原告由被告送第三公正單位檢測
      菌數，已致無法認定驗收之標準，顯見反訴被告係以不正
      當行為阻止條件之成就，反訴原告即得依據前揭規定主張
      驗收程序完成，並依系爭承攬合約第 4條規定請求反訴被
      告給付工程款。準此，反訴被告應給付反訴原告4,263,14
      7元，扣除反訴被告業已給付之100萬元，反訴被告尚應給
      付3,263,147元。
    (二)並聲明：求為判決，反訴被告應給付反訴原告 3,263,147
      元，及自反訴狀繕本送達反訴被告翌日起至清償日止，按
      年息5%計算之利息，並願供擔保，請准宣告假執行。
二、反訴被告即本訴原告則以，反訴被告依法解除系爭承攬合約
    乃於法有據，拒付尾款乃當然之理，且SBIR結案並不表示系
    爭工作物驗收通過，二者有別。反訴原告向反訴被告請求其
    已繳納之營業稅，並無請求基礎等語，資為辯解。並聲明，
    求為判決，反訴原告之訴及假執行之聲請均駁回，如受不利
    判決，願供擔保，請准宣告免為假執行。
三、得心證之理由：系爭工作物已於96年1月4日完成驗收，反訴
    被告嗣發函解除系爭承攬合約則屬無據等情，均有如前揭本
    訴所述。則反訴原告依系爭承攬合約第 4條約定請求反訴被
    告給付剩餘工程尾款即屬有據，反訴被告仍執前詞辯解，自
    無可採。至於反訴原告本件請求之訴訟標的為系爭承攬合約
    第 4條等情，此據被告當庭陳述明確（本審卷第二宗第56頁
    第 5行），而系爭承攬合約第4條甚至第5條所約定之付款方
    式均約定不含營業稅等情，此觀該合約書即明。故反訴原告
    依系爭承攬合約第 4條所未約定之事項向反訴被告請求前揭
    工程尾款4,060,140元之營業稅203,007元，自嫌乏據至明。
    而系爭工程尾款為4,060,140元，惟反訴原告業已於95年9月
    8日自反訴被告受領部分尾款100萬元等情，亦有如前揭本訴
    兩造不爭執事項所示，是反訴原告請求前揭尾款時，自應扣
    除該已受領之100萬元，是反訴原告自得向反訴被告3,060,1
    40元至明。
四、從而，反訴原告以前揭事實，依系爭承攬合約第 4條規定，
    於請求反訴被告給付3,060,140元， 及自反訴狀繕本送達反
    訴被告翌日（96年 6月21日）起至清償日止，按年息5%計算
    之法定遲延利息之範圍內，核屬有據，為有理由，應予准許
    ，至於逾此範圍內之請求，則核非有據，為無理由，應予駁
    回。
五、兩造陳明願供擔保，聲請宣告假執行或免為假執行，經核反
    訴原告勝訴部分，合於法律規定，爰分別酌定相當之擔保金
    額宣告之；至於反訴原告其餘假執行之聲請，因訴之駁回而
    失所依據，不予准許。
肆、本案事證已臻明確，兩造其餘攻擊防禦方法，核與判決結果
    不生影響，毋庸一一論述，附此敘明。
伍、結論：原告之訴及反訴原告之訴均為一部有理由、一部無理
    由，依民事訴訟法第79條、第389條第1項第5款、第390條第
    2項、第392條第2項，判決如主文。
中    華    民    國    98    年    3     月    24    日
                  民事第三庭    法  官  王漢章
以上正本係照原本作成
如對本判決上訴，須於判決送達後20日內向本院提出上訴狀
中    華    民    國    98    年    3     月    24    日
                                書記官  林木村


司法院資訊處製作；財團法人民間司法改革基金會備份。
